ACORDAO-COMPLETO-2425815

ACÓRDÃO 2341/2020 ATA 33/2020 - PLENÁRIO

VISTOS, relatados e discutidos estes autos de Representação, com pedido de medida cautelar, formulada pela empresa Basis Tecnologia da Informação S.A., a noticiar supostas irregularidades relacionadas ao Pregão Eletrônico 05/2020, sob a responsabilidade da Agência Nacional de Transportes Aquáticos (Antaq) , com o objetivo de contratar empresa especializada para a prestação de serviços de desenvolvimento e manutenção evolutiva e corretiva e para a mensuração de tamanho de soluções de software, 
ACORDAM os Ministros do Tribunal de Contas da União, reunidos em Sessão Plenária, diante das razões expostas pelo Relator, em: 
9.1. conhecer da representação, satisfeitos os requisitos de admissibilidade previstos nos arts. 235 e 237, inciso VII, do Regimento Interno deste Tribunal c/c o art. 113, § 1º, da Lei 8.666/1993 e no art. 103, § 1º, da Resolução - TCU 259/2014;  
9.2. no mérito, considerar a representação improcedente;
9.3. indeferir o pedido de concessão de medida cautelar formulado pela representante, por ausentes os requisitos para sua adoção; 
9.4. dar ciência à Agência Nacional de Transportes Aquáticos, com fundamento no art. 9º da Resolução-TCU 315 de 2020, inciso I, quanto à ausência no edital do Pregão Eletrônico 05/2020 de exigência de apresentação de planilhas que expressem todos os custos unitários, em afronta ao disposto na Lei 8.666/93, art. 7º, parágrafo 2º, inciso II;	
9.5. informar à Agência Nacional de Transportes Aquáticos e à representante que o inteiro teor desta deliberação pode ser consultado no endereço www.tcu.gov.br/acordaos; e
9.6. arquivar os presentes autos, nos termos do art. 237, parágrafo único, c/c o art. 250, inciso I, do Regimento Interno/TCU.

Representação a respeito de possíveis irregularidades ocorridas em pregão eletrônico destinado à contratação de empresa especializada para a prestação de serviços de desenvolvimento e manutenção evolutiva e corretiva e para a mensuração de tamanho de soluções de software.

Agência Nacional de Transportes Aquaviários.

3. Representante: Basis Tecnologia da Informação S.A. (CNPJ 11.777.162/0001-57)
3.1. Interessado: Mirante Tecnologia S/A (02.306.220/0001-73).

13.1. Ministros presentes: José Mucio Monteiro (Presidente), Walton Alencar Rodrigues, Benjamin Zymler, Aroldo Cedraz, Raimundo Carreiro (Relator), Ana Arraes, Bruno Dantas e Vital do Rêgo.
13.2. Ministro-Substituto convocado: Augusto Sherman Cavalcanti.
13.3. Ministro-Substituto presente: Marcos Bemquerer Costa.

RAIMUNDO CARREIRO

Trata-se de representação, com pedido de medida cautelar, formulada pela empresa Basis Tecnologia da Informação S.A, a noticiar supostas irregularidades relacionadas ao Pregão Eletrônico 05/2020, sob a responsabilidade da Agência Nacional de Transportes Aquáticos (Antaq) , com o objetivo de contratar empresa especializada para a prestação de serviços de desenvolvimento e manutenção evolutiva e corretiva e para a mensuração de tamanho de soluções de software, com orçamento estimado em R$ 8.598.847,50.
2.	Após exame técnico das respostas às oitivas e diligências, a Secretaria de Fiscalização em Tecnologia da Informação (Sefti) propôs, em instrução às peças 90 e 91, conhecer da representação, indeferir o pedido de concessão de medida cautelar e, no mérito, considerá-la improcedente, in verbis:
"INTRODUÇÃO
1.	Cuidam os autos de representação a respeito de possíveis irregularidades ocorridas na Agência Nacional de Transportes Aquáticos - Antaq, relacionadas ao Pregão Eletrônico 05/2020, que tem por objetivo a contratação de empresa especializada para a prestação de serviços de desenvolvimento e manutenção evolutiva e corretiva e para a mensuração de tamanho de soluções de software, com orçamento estimado em R$ 8.598.847,50.
HISTÓRICO
2.	Após se classificar em décimo lugar na fase de lances, a empresa Mirante Tecnologia S.A., CNPJ 02.306.220/0001-73, viu as nove primeiras colocadas serem desclassificadas e acabou vencendo o processo licitatório. Os recursos impetrados contra a sua habilitação foram considerados insubsistentes pela pregoeira da Antaq e, em 22/6/2020, foi adjudicado o objeto à empresa vencedora, pelo valor de R$ 4.613.205,00 (peça 55) .
3.	 Inconformada com esse resultado, a empresa Basis Tecnologia da Informação S.A., CNPJ 11.777.162/0001-57, concorrente naquela licitação, apresentou a presente representação, alegando ter ocorrido irregularidades na habilitação da empresa Mirante Tecnologia S.A., o que ensejaria a atuação corretiva deste Tribunal (peça 1) .
4.	Segundo a representante, a proposta apresenta pela Mirante Tecnologia S.A. é inexequível, porque apresentou uma produtividade de 5 horas por ponto de função, o que seria incompatível com os padrões mínimos do manual do SISP que estipularia uma taxa de 7 horas por ponto de função para projetos de baixa complexidade e de 12 horas por ponto de função para aqueles de média complexidade, o que comprovaria a impossibilidade de se atingir uma produtividade tão elevada quanto aquela registrada na proposta vencedora (peça 1, p. 3-4) .
5.	A pregoeira não teria visto problemas na adoção de uma produtividade tão elevada, já que, segundo ela, nos relatos da Basis, haveria outras variáveis a serem consideradas na avaliação deste item, como o grau de maturidade dos profissionais ou a complexidade do projeto a ser desenvolvido. Entretanto, a representante sustenta que a proposta deveria ter sido feita com base em padrões conhecidos e não com base na declaração dos licitantes (peça 1, p. 4) .
6.	A Basis questiona também o fato de não terem sido discriminados todos os encargos trabalhistas envolvidos na futura contratação, o que contrariaria dispositivos da Instrução Normativa 5/2017 da Secretaria de Gestão do Ministério do Planejamento (atual ME) , mas não fica claro se essa falha teria sido atribuída exclusivamente à vencedora ou teria sido um erro do edital que atingiria todas as propostas. A inicial diz que, ao ser confrontada pela pregoeira sobre os custos apresentados na proposta, a Mirante Tecnologia S.A. teria alterado diversos itens do orçamento inicial, incluindo modificação da quantidade e tipos de perfis profissionais, demonstrando, na visão da Basis, que se tratava de documento meramente de ficção, sem conexão com a realidade (peça 1, p. 5-6) . No entanto, por modificações semelhantes no orçamento, outra empresa concorrente, a Liberty, teria sido apenada, o que caracterizaria a quebra da isonomia (peça 1, p. 6-7) .
7.	A representante sustenta, outrossim, que os atestados de capacidade técnica apresentados pela empresa vencedora não estão de acordo com o que fora exigido no edital. É que, segundo a Basis, a Mirante Tecnologia S/A não teria comprovado experiência na linguagem .Net C#, e que dos 46 sistemas listados pela Antaq no termo de referência, 34 utilizam esse tipo de código de programação, o que deveria levar a sua inabilitação (peça 1, p. 7) . A empresa teria apresentado em sua documentação comprovante de experiência na tecnologia ASP.NET, que não teria relação a linguagem .Net C# e que, mesmo em diligência, os documentos apresentados foram insuficientes para comprovar a experiência exigida em edital (peça 1, p. 9) .
8.	Em sede de diligência à Anvisa, onde a Mirante Tecnologia S.A. presta serviços, a Antaq solicitou informações acerca da linguagem de programação utilizada lá pela empresa vencedora, momento em que se confirmou que se tratava de aplicação que utilizava a linguagem C# (peça 1, p. 9-11) . Mesmo assim, a Basis afirma que essa informação deveria constar na proposta original, não sendo possível oportunizar à licitante que demonstre a utilização da linguagem em sede de diligência (peça 1, p. 11) . Para comprovar essa tese, a representante junta diversos julgados do Tribunal que, na sua opinião, seriam nesse mesmo sentido (peça 1, p. 11-14) .
9.	Segundo a Basis, mesmo que a empresa vencedora tenha apresentado, posteriormente e fora da fase habilitação, a comprovação de mais de 6000 PF de experiência em serviços .NET, isso não comprovaria capacidade na linguagem C#, além de haver, na opinião da representante, vedação expressa à apresentação de documentos que já deveriam constar da proposta original (peça 1, p. 14) . Como a experiência não teria sido comprovada no momento adequado, isso seria equivalente à empresa não ter a habilitação, sustenta a Basis (peça 1, p. 15) . 
10.	Noutro giro, a Basis alega que o item 18.2.4 do termo de referência exigia experiência nos serviços prestados, por período não inferior a três anos, mas que, apesar disso, a empresa Mirante Tecnologia S/A teria apresentado atestados de capacidade técnica com serviços executados entre 10/4/2015 a 9/10/2017, o que seria inferior ao prazo mínimo estipulado pela contratante (peça 1, p. 8) . Essa questão foi analisada pela pregoeira que, ao rejeitar a argumentação da Basis, teria dito que "o contrato (...) com a Anvisa perdurou por período superior a [três anos] (...) , ou seja, de 10/4/2015 a 9/4/2020, conforme evidenciado no atestado". Mas o mesmo tratamento não teria sido dispensado a outra concorrente, a Liberty, cujos atestados não teriam sido aceitos por que, no período da avença, houve momentos sem produção ou execução (peça 1, p. 15) . Tal situação mostraria uma contradição por parte da pregoeira.
11.	Por esses motivos, a Basis solicitou a esse Tribunal que concedesse medida cautelar inaudita altera pars, sem oitiva prévia, para suspender o pregão, já que, em seu entendimento, estão presentes os requisitos da fumaça do bom direito, face à irregular habilitação da empresa vencedora da licitação, bem com o perigo da demora, em razão da eminente contratação, que seria comprovada pela emissão de uma nota de empenho em favor da Mirante Tecnologia S.A. (peça 1, p. 16-17) . Ao final, pediu que o Tribunal conhecesse da presente representação, intimasse a pregoeira para dar explicações e, no mérito, declarasse inabilitada a vencedora, dando-se prosseguimento ao processo licitatório com a convocação da próxima colocada (peça 1, p. 18-19) .
12.	Em instrução inicial, a Unidade Técnica sintetizou os argumentos trazidos pela representante da seguinte forma:
12.1.	a empresa vencedora apresentou uma proposta inexequível, ao estipular uma produtividade de 5 horas por ponto de função, o que contrariaria o manual do SISP;
12.2.	a empresa vencedora foi habilitada indevidamente, já que:
12.2.1.	não teria comprovado no momento da proposta experiência na linguagem .net C# (somente em ASP.net) e que as informações obtidas posteriormente em sede de diligência não poderiam ser aceitas, pois existe vedação expressa à apresentação de documentos que já deveriam constar da proposta original;
12.2.2.	não teria comprovado no momento da proposta a experiência mínima de 3 anos nas atividades exigidas no termo de referência e que as informações obtidas posteriormente em sede de diligência, comprovando tempo de experiência maior, não poderiam ser aceitas, pois existe vedação expressa à apresentação de documentos que já deveriam constar da proposta original;
12.3.	a pregoeira teria dispensado tratamento diferenciado e privilegiado à empresa vencedora em detrimento de outra que, em mesma situação, foi inabilitada, caracterizando quebra de isonomia;
12.4.	não foram incluídos todos os encargos trabalhistas nas propostas, o que descumpriria a IN 5/2017 do MP (atual ME) ,  e que, ao ser confrontada pela pregoeira sobre os custos apresentados na proposta, a Mirante Tecnologia S/A teria alterado diversos itens do orçamento inicial, incluindo modificação da quantidade e tipos de perfis profissionais,  demonstrando, na visão da Basis, que se tratava de documento meramente de ficção, sem conexão com a realidade.
13.	Após análise dos itens apontados pela Basis, a unidade técnica concluiu que (peça 58, parágrafos 50-52) : 
50.	 Em análise inicial, verificou-se que era procedente apenas a questão relativa à planilha de formação de preços, pois a que havia sido enviada não continha todos os elementos necessários, especialmente a composição dos custos unitários, conforme art. 7º, §2º, II, da Lei 8.666/93, e a informação dos encargos trabalhistas, consignado na IN 05/2017, razão pela qual serão propostas as oitivas da Antaq e da Mirante (parágrafos 38-41) .
51.	 No que se refere às demais questões, nenhuma delas foi considerada procedente. No entanto, foi identificado que 9 empresas foram inabilitadas por diversas questões aparentemente superáveis e que poderiam ter sido objeto de uma verificação mais aprofundada da pregoeira. Os preços das empresas inabilitadas chegavam a ser menos da metade da proposta vencedora em alguns casos, o que sugere que era importante verificar detalhadamente se havia motivos reais para a desclassificação dessas empresas, face ao risco de prejuízo ao erário. E, considerando o rigor aplicado a essas empresas, causou espécie o fato de ter havido leniência com a planilha de formação de preços apresentada pela empresa vencedora. Assim, propõe-se a realização de diligência para o esclarecimento desses pontos (parágrafos 18-37 e 42-45) .
52.	 No que tange ao requerimento de medida cautelar, entende-se necessária a realização de oitiva prévia da Antaq e da empresa Mirante Tecnologia S/A, para que se confirme a existência dos requisitos do fumus boni iuris e do periculum in mora. Além disso, faz-se necessária a realização de diligência para obtenção de documentos que ajudem a elucidar a questão (parágrafos 46-48) . 
14.	Em Despacho à peça 60, o Ministro Relator Raimundo Carreiro conheceu da representação, nos termos do art. 11 da Lei 8.443/1992, deixou de expedir a cautelar solicitada pela representante, em virtude da ausência, nos autos, de evidências documentais suficientes para caracterizar os pressupostos para a decisão acautelatória, alertou os gestores, e determinou a adoção das medidas saneadoras propostas pela unidade técnica. Foram encaminhados os Ofícios 35401 e 35402/2020-TCU/Seproc à Antaq e à empresa Mirante Tecnologia S.A., conforme peças 61 e 63.
15.	A manifestação da Antaq foi autuada às peças 64-67. E a manifestação da empresa Mirante foi autuada às peças 72-85. Ambas serão examinadas a seguir.
EXAME TÉCNICO
Manifestação da Antaq 
16.	Quanto ao item c1) , justificativas para a aceitação da planilha de formação de preços apresentada pela empresa Mirante Tecnologia S.A. em desconformidade com o modelo apresentado pela IN 05/2017-MP, com ausência da composição de todos os custos e encargos trabalhistas, bem como, descumprindo o art. 7º, §2º, II, da Lei 8666/1993, em relação à exigência de apresentação de todos os custos unitários, a Antaq ressaltou que o objeto do Pregão 5/2020 refere-se à prestação de serviços de tecnologia da informação e portanto deve ser pautado pelas regras da IN 01/2019-MP, tendo a IN 05/2017-MP sido utilizada como regramento subsidiário.
17.	Alegou que, apesar de não ter sido exigida no edital, a maioria dos licitantes apresentou planilha de custos nos moldes dessa IN 05/2017-MP, a qual foi utilizada para verificar a adequação e a exequibilidade das propostas. 
18.	Quanto à proposta da empresa Mirante, afirmou que foi aceita pela área técnica e pela pregoeira nos termos da Nota Técnica 4, SEI 1038313 (peça 64, p. 1-2) . Ressaltou que houve análise e diligência por parte da pregoeira em todas as planilhas de custos dos licitantes, e que a empresa Mirante também apresentou planilha de custos nos moldes da IN 05/2017-MP, bem como todos os documentos de diligências solicitados via chat (SEI 1090550 e 1036962) .
19.	Quanto ao item c2) , justificativas para a aceitação de alteração na proposta da empresa em sede de diligência do pregoeiro, para contemplar um perfil profissional diferente dos empregados na planilha de formação de preços, o que suscitou questionamentos quanto à eventual tratamento diferenciado dispensado à empresa, violando o art. 3º da Lei 8.666/93 e/ou inclusão ulterior de informações que deveriam constar da proposta original, o que é vedado pelo art. 43, §3º, da Lei 8.666/93, afirmou que, em sede de diligência dos documentos de proposta de preço da empresa Mirante, a Antaq declarou que a análise técnica não restou modificada uma vez que os itens cabíveis do crivo técnico nesses documentos foram mantidos.
20.	E, desse modo, mantiveram-se inalterados os perfis e quantidade de profissionais ofertados. Além disso, para efeito de produtividade dentro da metodologia adotada no termo de referência, foram mantidos os percentuais de alocação da equipe nas fases dos projetos, o que, tecnicamente, atendeu dentro da razoabilidade às exigências editalícias e justificou a aceitação da proposta.
21.	Colacionou, também, excertos dos documentos apresentados pela empresa Mirante para evidenciar que a quantidade de perfis profissionais e alocação em diferentes fases mantiveram-se inalterados em todas as versões dos documentos enviados para análise técnica (peça 64, p. 2-3) , a saber Proposta de Preços - Mirante Tecnologia (SEI 1036962) e Planilha de Custos Atualizada - Mirante Tecnologia (SEI 1038161) .
22.	Posto isso, entendeu infundada a alegação de que, para a empresa Mirante, a quantidade e tipos de perfis profissionais, pesos e alocação nas fases foram modificadas em tempo de diligência, não tendo havido tratamento diferenciado.
23.	Quanto ao item e) , elementos que fundamentaram, de modo claro e objetivo, as razões para as inabilitações das empresas que ofereceram as ofertas da tabela abaixo, e porque não foi possível superá-los, nos termos do art. 43, §3º, da Lei 8666/1993, fundamentando, com cálculos e/ou regras previstas no edital, os casos em que se considerou a proposta inexequível, a Antaq trouxe as justificativas e os motivos para inabilitação das nove empresas. 
24.	Para cada uma das empresas inabilitadas, além do motivo da inabilitação, a Antaq apresentou um histórico com a troca de mensagens (chat) , as considerações quanto às propostas de preços, às planilhas de custos e quanto à documentação de habilitação técnica (peça 64, p. 2-15) . Apresentou, também, a respectiva numeração dos documentos referenciados no Serviço Eletrônico de Informações - SEI da Antaq, disponível em http://portal.antaq.gov.br/index.php/sei-sistema-eletronico-de-informacoes/.
25.	Acrescentou que a pregoeira concedeu a todos os licitantes prazo superior ao do edital para análise e diligência das propostas de preços, e que todas as empresas que tiveram suas propostas de preços recusadas também seriam inabilitadas.
26.	Trouxe, ainda, que: 
o atestado apresentado pela LIBERTY se refere ao consórcio PROTEC, que presta serviços na EBSERH. De acordo com o Ofício SEI nº 255/2020/SCC/CAD/DAI-EBSERH (SEI nº 1090557) os atestados foram cancelados em data posterior, o que comprova que a empresa não possui capacidade técnica requerida e que a decisão da pregoeira e da área técnica foi acertada. Além disso, percebe-se que não à toa a empresa BASIS defende a falta de isonomia para com a LIBERTY, visto que são parceiras comerciais no referido consórcio.
27.	Destacou que dentre as nove empresas desclassificadas/inabilitadas, somente a Liberty impetrou recurso, ou seja, as demais empresas não se sentiram prejudicadas com as decisões tomadas pela pregoeira. E que a empresa BASIS apresentou recurso por ter oferecido valor superior ao adjudicado e entender que o valor da proposta vencedora era inexequível, o que não foi comprovado ou demonstrado (peça 64, p. 16; e peça 67, p. 1) .
28.	Por fim, declarou que os valores salariais propostos por alguns licitantes foram diligenciados junto aos possíveis funcionários indicados pelas mesmas, e estes afirmaram não aceitar trabalhar naquelas faixas salariais, o que demonstra má-fé por parte das licitantes, bem como alto risco de inexequibilidade e baixa qualidade na execução contratual (peça 67, p. 2) . 
Análise
29.	Quanto ao item c1) , verifica-se que o modelo de planilha de formação de custos previsto na IN 05/2017-MP não foi exigido no edital (peça 4) , tendo sido utilizado apenas subsidiariamente para as averiguações realizadas pela pregoeira (peça 64, p. 1) . 
30.	No edital não foi solicitada a composição dos custos unitários com discriminação de todos os encargos. Há apenas uma menção, no item 6.3 do edital, indicando que todos os custos e encargos deveriam estar inclusos nos valores propostos pelos licitantes. Tal comando é repetido no item 3.2 da cláusula 3 da minuta de contrato constante do edital (peça 4, p. 7 e 168) :
6.3 Nos valores propostos estarão inclusos todos os custos operacionais, encargos previdenciários, trabalhistas, tributários, comerciais e quaisquer outros que incidam direta ou indiretamente na prestação dos serviços, apurados mediante o preenchimento do modelo de Planilha de Custos e Formação de Preços, conforme anexo deste Edital;
31.	Apesar disso, a partir das respostas da Antaq (peça 64, p.1 e 2) e também da Nota Técnica 4 (peça 89) , a qual traz a análise da documentação da licitante Mirante, constata-se que houve, por parte da Antaq, a devida análise da proposta de preços e a promoção de diligências para esclarecimentos e adequação da proposta ao edital. Desse modo, entende-se que não ficou evidenciada desconformidade neste item.
32.	Entretanto, entende-se cabível dar ciência à Antaq quanto à ausência no edital do Pregão Eletrônico 05/2020 de exigência de apresentação de planilhas que expressem todos os custos unitários, em afronta ao disposto na Lei 8.666/93, art. 7º, parágrafo 2º, II.
33.	Quanto ao item c2) , verifica-se, a partir das respostas da Antaq (peça 64, p. 1 e 2) e do cotejamento da Proposta de Preços e da Planilha de Custos Atualizada apresentadas pela empresa Mirante (disponíveis na aba itens não-digitalizáveis deste processo) , as quais foram recuperadas a partir do Serviço Eletrônico de Informações - SEI da Antaq, sob os números 1036962 e 1038161, que não houve alteração das quantidades e tipos dos perfis profissionais em tempo de diligência.
34.	Desse modo, entende-se que não ficou evidenciada desconformidade neste item. 
35.	Quanto ao item e) , considerando o conjunto de informações prestadas pela Antaq (peça 64, p. 2-15) , verifica-se que os motivos de inabilitação para cada uma das nove empresas estão explicitados de forma clara e objetiva. Há, para todos os casos, inclusive para aquelas empresas que apresentaram propostas de preços e planilha de custos julgadas inexequíveis, a devida justificativa e fundamentação legal e ou editalícia. 
36.	Percebe-se, também, a partir do histórico dos chats entre a pregoeira e os licitantes, e a partir das Notas Técnicas transcritas à peça 64, que foi oportunizado a todas as empresas, via diligências, o envio de informações complementares para sanear as respectivas propostas, não tendo havido, assim, tratamento diferenciado por parte da Antaq em relação às empresas participantes do Pregão Eletrônico 05/2020.
37.	Desse modo, entende-se que não ficou evidenciada desconformidade neste item. 
Manifestação da empresa Mirante 
38.	Quanto ao item d1) , os motivos de sua planilha de formação de preços apresentada estar em desconformidade com o modelo apresentado pela IN 05/2017-ME, com ausência da composição de todos os custos e encargos trabalhistas, bem como, descumprindo o art. 7º, §2º, II, da Lei 8666/1993, em relação à exigência de apresentação de todos os custos unitários, declarou que o modelo apresentado pela IN 05/2017-ME é meramente inspiracional, e que sua planilha atende aos requisitos do edital, da legislação vigente e dos entendimentos do TCU.
39.	Quanto à ausência de todos os custos e encargos trabalhistas, aduziu que a licitação se utilizava da métrica de ponto por função e que o pagamento do contrato será feito em razão da produtividade da empresa contratada, tratando-se assim de remuneração por resultado, modalidade em que é vedada a fixação de piso salarial. 
40.	Repisou, ao final, que a licitação não exigiu a apresentação de planilha de custos e formação de preços segundo a IN 05/2017-ME, e que o edital previa a readequação da planilha de custos ao valor final ofertado.
41.	Quanto ao item d2) , motivos de ter alterado sua proposta em sede de diligência do pregoeiro, para contemplar um perfil profissional diferente dos empregados na planilha de formação de preços, o que suscitou questionamentos quanto à eventual tratamento diferenciado dispensado à empresa, violando o art. 3º da Lei 8.666/93 e/ou inclusão ulterior de informações que deveriam constar da proposta original, o que é vedado pelo art. 43, §3º, da Lei 8.666/93, alegou que houve equívoco quando do envio de sua planilha. Após a concessão de prazo para correção, encaminhou a planilha ajustada sem alterar o valor final proposto.
42.	Lembrou que esta possibilidade de corrigir proposta sem majorar o valor total apresentado encontra suporte na IN 05/2017-ME, no Decreto n.º 10.024, de 20 de setembro de 2019, que regulamenta a licitação na modalidade pregão eletrônico, e nos Acórdãos do TCU 1.811/2014 e 2.546/2015, ambos do Plenário (relatoria dos Ministros Augusto Sherman e Vital do Rêgo, respectivamente) .
43.	Por fim, ressaltou que as oportunidades de correção de eventuais equívocos na planilha de custos e formação de preços foram ofertadas a todos os licitantes, não tendo havido violação da isonomia. 
Análise
44.	Quanto aos itens d1) e d2) , os quais guardam estreita relação com os itens c1) e c2) justificados pela Antaq, verifica-se que as informações contidas na manifestação da empresa Mirante confirmam as informações prestadas pela Antaq, e corroboram o entendimento (parágrafos 30-38, acima) de que não ficou evidenciada desconformidade na atuação da Antaq e, por conseguinte, não houve desconformidade na atuação da empresa Mirante quanto aos itens d1) e d2) .
CONCLUSÃO
45.	Em decorrência de representação interposta pela empresa Basis Tecnologia da Informação S.A., quanto a possíveis irregularidades ocorridas na condução do Pregão Eletrônico 05/2020, foi realizada oitiva e diligência da Antaq e da licitante vencedora do certame, empresa Mirante Tecnologia S.A., quanto aos itens listados no parágrafo 14 desta instrução. 
46.	A partir da análise das manifestações da Antaq (peças 64-67) e da empresa Mirante (peças 72-85) , e da verificação dos documentos disponíveis no Serviço Eletrônico de Informações - SEI da Antaq, entende-se que não houve desconformidade na atuação da Antaq nem tampouco na atuação da empresa Mirante, em relação aos itens questionados, sendo cabível, entretanto, dar ciência à Antaq quanto à ausência, no edital do Pregão Eletrônico 05/2020, de exigência de apresentação de planilhas que expressem todos os custos unitários, em afronta ao disposto na Lei 8.666/93, art. 7º, parágrafo 2º, II (parágrafos 30-38 e 45) .
47.	Desse modo, conclui-se pela improcedência da medida cautelar pleiteada, uma vez ausente os pressuposto da fumaça do bom direto, pois não foram encontrados elementos que comprovassem irregularidade na habilitação da empresa vencedora ou na inabilitação das outras empresas participantes do certame (parágrafos 30-38) .
48.	Por oportuno, registra-se que o Ministro-Relator, Raimundo Carreiro, em seu Despacho à peça 60, p. 5, já considerou presentes os requisitos necessários para o conhecimento desta representação.
49.	Por fim, cumpre ressaltar que há delegação de competência do Secretário da Sefti aos titulares das Diretorias para emitir pronunciamento conclusivo em processos de representação e denúncia, desde que as propostas sejam uniformes no sentido do julgamento pelo não conhecimento ou pela improcedência, nos termos dos arts. 105 e 107 da Resolução - TCU 259/2014, conforme previsto no inciso IX do art. 1º da Portaria-Sefti 1, de 28/9/2017, razão pela qual este processo poderá ser despachado diretamente pelo Diretor ao gabinete do Relator.
PROPOSTA DE ENCAMINHAMENTO
50.	Ante todo o exposto, submetem-se os autos à consideração superior, propondo:
	a) conhecer da presente representação, satisfeitos os requisitos de admissibilidade previstos nos arts. 235 e 237, inciso VII, do Regimento Interno deste Tribunal c/c o art. 113, § 1º, da Lei 8.666/1993 e no art. 103, § 1º, da Resolução - TCU 259/2014, para, no mérito, considerá-la improcedente; 
b) indeferir o pedido de medida cautelar solicitado pela empresa Basis Tecnologia da Informação S.A., em virtude da ausência dos pressupostos para sua adoção;
c)  dar ciência à Agência Nacional de Transportes Aquáticos - Antaq, com fundamento no art. 9º da Resolução-TCU 315 de 2020, inciso I, quanto à ausência no edital do Pregão Eletrônico 05/2020 de exigência de apresentação de planilhas que expressem todos os custos unitários, em afronta ao disposto na Lei 8.666/93, art. 7º, parágrafo 2º, II;
d) comunicar à representante e à Agência Nacional de Transportes Aquáticos da decisão que vier a ser adotada nesses autos;
e) 	arquivar os presentes autos, nos termos do art. 237, parágrafo único, c/c o art. 250, inciso I, do Regimento Interno/TCU."
3.	É o relatório.

8.1. Andre Correa Teles (41363/OAB-DF) e outros, representando Mirante Tecnologia S/A.  
8.2. Graziela Marise Curado de Oliveira (24.565/OAB-DF), representando Basis Tecnologia da Informacao S.A.

Não atuou.

REPRESENTAÇÃO. AGÊNCIA NACIONAL DE TRANSPORTES AQUÁTICOS. PREGÃO ELETRÔNICO 05/2020. IMPROCEDÊNCIA. INDEFERIMENTO DE MEDIDA CAUTELAR. CIÊNCIA. ARQUIVAMENTO.

REPRESENTAÇÃO (REPR)

Secretaria de Fiscalização de Tecnologia da Informação (SEFTI).

Relato o presente processo em razão de sorteio realizado na forma do art. 18-B da Resolução-TCU 175/2005.
2.	Conforme assentado no relatório precedente, trata-se de representação, com pedido de medida cautelar, formulada pela empresa Basis Tecnologia da Informação S.A., a noticiar supostas irregularidades relacionadas ao Pregão Eletrônico 05/2020, sob a responsabilidade da Agência Nacional de Transportes Aquáticos (Antaq) , com o objetivo de contratar empresa especializada para a prestação de serviços de desenvolvimento e manutenção evolutiva e corretiva e para a mensuração de tamanho de soluções de software, com orçamento estimado em R$ 8.598.847,50.
3.	Em 22/6/2020 o objeto licitado fora adjudicado à empresa vencedora (Mirante Tecnologia S.A.) pelo valor de R$ 4.613.205,00.
4.	Insurgindo-se contra tal fato, a empresa Basis Tecnologia da Informação S.A. formulou a presente representação, alegando, em suma:
a) inexequibilidade da proposta da empresa vencedora;
b) habilitação indevida da empresa vencedora; e
c) não inclusão da totalidade dos encargos trabalhistas na proposta vencedora.
5.	Após exame técnico das respostas às oitivas e diligências por autorizadas em decisão à peça 60 (9/7/2020) , a Secretaria de Fiscalização em Tecnologia da Informação (Sefti) propôs, em instrução às peças 90 e 91, conhecer da representação, indeferir o pedido de concessão de medida cautelar e, no mérito, considerá-la improcedente.
6.	Razão assiste à unidade técnica. Vejamos.  
7.	A representação deve ser conhecida pois satisfeitos os requisitos de admissibilidade previstos nos arts. 235 e 237, inciso VII, do Regimento Interno deste Tribunal c/c o art. 113, § 1º, da Lei 8.666/1993 e no art. 103, § 1º, da Resolução - TCU 259/2014.
8.	Quanto ao mérito, verifico que a representação, afigura-se improcedente. 
9.	Ei os pontos que foram objeto das medidas saneadoras adotas nos autos:
c.1) quanto às justificativas para a aceitação da planilha de formação de preços apresentada pela empresa Mirante Tecnologia S/A em desconformidade com o modelo apresentado pela IN 05/2017-ME, com ausência da composição de todos os custos e encargos trabalhistas, bem como, descumprindo o art. 7º, §2º, II, da Lei 8666/1993, em relação à exigência de apresentação de todos os custos unitários;
c.2) quanto às justificativas para a aceitação de alteração na proposta da empresa em sede de diligência do pregoeiro, para contemplar um perfil profissional diferente dos empregados na planilha de formação de preços, o que suscitou questionamentos quanto à eventual tratamento diferenciado dispensado à empresa, violando o art. 3º da Lei 8.666/93 e/ou inclusão ulterior de informações que deveriam constar da proposta original, o que é vedado pelo art. 43, §3º, da Lei 8.666/93.
d.1) quanto aos motivos de sua planilha de formação de preços apresentada estar em desconformidade com o modelo apresentado pela IN 05/2017-ME, com ausência da composição de todos os custos e encargos trabalhistas, bem como, descumprindo o art. 7º, §2º, II, da Lei 8666/1993, em relação à exigência de apresentação de todos os custos unitários;
d.2) quanto aos motivos de ter alterado sua proposta em sede de diligência do pregoeiro, para contemplar um perfil profissional diferente dos empregados na planilha de formação de preços, o que suscitou questionamentos quanto à eventual tratamento diferenciado dispensado à empresa, violando o art. 3º da Lei 8.666/93 e/ou inclusão ulterior de informações que deveriam constar da proposta original, o que é vedado pelo art. 43, §3º, da Lei 8.666/93.
	    
10.	A Sefti evidenciou que não houve alteração das quantidades e tipos dos perfis profissionais em tempo de diligência.
11.	Convém ressaltar, igualmente, "que a partir do histórico dos chats entre a pregoeira e os licitantes, e a partir das Notas Técnicas transcritas à peça 64, que foi oportunizado a todas as empresas, via diligências, o envio de informações complementares para sanear as respectivas propostas, não tendo havido, assim, tratamento diferenciado por parte da Antaq em relação às empresas participantes do Pregão Eletrônico 05/2020" (peça 90) .
12.	Os elementos de prova carreados aos autos demonstram a regularidade do certame, de modo que a representação deve ser considerada improcedente.
13.	Não obstante a improcedência da representação, a Antaq deve ser cientificada do fato de o edital do Pregão Eletrônico 05/2020 não ter exigido dos licitantes apresentação de planilhas que expressassem todos os custos unitários, conforme determina a Lei 8.666/93 em seu art. 7º, parágrafo 2º, inciso II[footnoteRef:2].  [2:  Art. 7o  As licitações para a execução de obras e para a prestação de serviços obedecerão ao disposto neste artigo e, em particular, à seguinte sequência:§ 2o  As obras e os serviços somente poderão ser licitados quando:II - existir orçamento detalhado em planilhas que expressem a composição de todos os seus custos unitários; (Grifei) ] 
14.	Apesar da impropriedade, a agência reguladora promoveu diligências para esclarecimentos e adequação das propostas ao edital, motivo pelo qual a cientificação do ocorrido é medida suficiente, conforme proposto pela unidade técnica.      
15.	Por fim, quanto ao pedido de medida cautelar, este deve ser indeferido em virtude da ausência dos pressupostos para sua adoção.
16.	Ante o exposto, acolho as propostas da Sefti, as quais integram as presentes razões de decidir, e Voto no sentido de que seja adotado o Acórdão que ora submeto a este Plenário.
TCU, Sala das Sessões Ministro Luciano Brandão Alves de Souza, em 2 de setembro de 2020.
RAIMUNDO CARREIRO 
Relator